【裁判字號】    97,簡上,102
【裁判日期】    970909
【裁判案由】    履行契約
【裁判全文】
臺灣桃園地方法院民事判決      九十七年度簡上字第一Ο二號
上  訴  人  乙○○
被  上訴人  甲○○
訴訟代理人  丙○○
上列當事人間請求履行契約事件，上訴人對於中華民國九十七年
五月十四日本院中壢簡易庭九十七年度壢簡字第二Ο五號第一審
判決提起上訴，於民國九十七年八月二十六日辯論終結，本院判
決如下：
    主      文
上訴駁回。
第二審訴訟費用由上訴人負擔。
    事實及理由
壹、程序方面：
（一）按訴狀送達後，原告不得將原訴變更或追加他訴，但擴張
      或減縮應受判決事項之聲明者，不在此限，民事訴訟法第
      二百五十五條第一項第三款定有明文。次按簡易訴訟程序
      之第二審上訴，準用第三編第一章（即通常訴訟程序第二
      審上訴）之規定，即訴之變更或追加，非經他造同意，不
      得為之，但第二百五十五條第一項第二款至第六款情形，
      不在此限，同法第四百三十六條之一第三項、第四百四十
      六條第一項分別定有明文。本件上訴人提起本件上訴之上
      訴聲明略為：「原判決廢棄。……」；嗣於民國九十七年
      七月二十二日本院準備程序當庭更正聲明為：「原判決不
      利於上訴人之部分廢棄。上開廢棄部分，駁回被上訴人在
      第一審之訴。……」，經核屬減縮與擴張應受判決事項之
      聲明，揆諸上開規定，自應准許。
（二）本件被上訴人於原審起訴時係聲明請求上訴人給付被上訴
      人新臺幣（下同）十八萬七千三百四十元及其遲延利息，
      嗣經原審判決上訴人應給付被上訴人十八萬二千六百二十
      元及其遲延利息，並駁回被上訴人逾上開範圍之請求，茲
      被上訴人就原審駁回其請求部分，並未於本件上訴程序未
      提起上訴或附帶上訴，則該被駁回請求部分即已確定，不
      在本件上訴審判之範圍內，合先敘明。。
貳、實體方面：
一、被上訴人起訴主張：
（一）時代幼稚園、崇光幼稚園分別係上訴人及被上訴人所經營
      ，兩造前於九十六年四月八日簽訂合併契約（下稱系爭合
      併契約），約定自九十六年五月一日起，崇光幼稚園所屬
      學生合併至時代幼稚園（下稱系爭合併案），由上訴人全
      權負責日後各項支出；且關於對原屬崇光幼稚園學生之權
      利、義務及責任，亦均由上訴人負擔。另就崇光幼稚園所
      屬學生九十六年五月至七月間應收各項費用之總和，其中
      百分之七十歸被上訴人所有，其餘歸上訴人享有；至上開
      應收費用之學生人數則以九十六年四月二十五日為基準日
      （下稱系爭基準日）等語。崇光幼稚園於系爭基準日之學
      生人數為大班九人、中班十人、小班八人及安親班四人，
      而兩造復於是日合意書立協議書（下稱系爭協議書）乙紙
      ，再約定：兩造依系爭合併契約關於應分歸被上訴人享有
      費用之約款計算結果，上訴人應給付被上訴人新臺幣（下
      同）三十一萬七千三百四十元，且上開金額，應分別於九
      十六年五月十五日、六月十五日及七月十五日分期依序給
      付十一萬七千三百四十元、十萬元及十萬元等語。惟上訴
      人除於九十六年五月十八日、同年六月二十二日各給付被
      上訴人十萬元、三萬元外，計尚有十八萬七千三百四十元
      尚未給付。
（二）對上訴人抗辯之陳述：
    １兩造係約定以系爭基準日，被上訴人移交上訴人之學童人
      數作為系爭合併案之合併價金計算基礎，被上訴人未以該
      人數向上訴人提出獲利保障。另分期付款係屬約定之付款
      方式而非合併條件，自亦無上訴人所稱「在九十六年五月
      至七月期間之人數均為三十一位不變為前提要件」之協議
      存在。
    ２上訴人具經營幼稚園近三十年之經驗，且系爭合併案內容
      皆經兩造以書面記載並再三確認，上訴人應有充裕時間及
      足夠專業智識考量系爭合併案之利潤及風險。至被上訴人
      與崇光幼稚園房東間租賃契約到期日固為九十六年十二月
      底，惟因依崇光幼稚園學制，上學期係每年八月至隔年一
      月，為保障幼童受教權益並衡量事業體損益，被上訴人於
      同年七月底提前解除租約並結束營業應符常理，並無詐騙
      上訴人情事。又上訴人稱被上訴人製作不實通知書告知由
      崇光幼稚園轉入之學生及其家長，誆稱只借場地上課云云
      ，惟該通知書係被上訴人為協助上訴人保留既有幼童人數
      ，而聽從上訴人指示所為，並經上訴人過目且同意後始發
      放。另原告曾於九十六年六月就合併事宜擬製通知書，然
      遭上訴人制止而未能通知，且上訴人無理由拒絕被上訴人
      出席九十六年七月時代幼稚園之期末學童畢業典禮，致被
      上訴人喪失將此事告知家長之最後機會；又縱被上訴人有
      意隱瞞，上訴人大可自行告知轉入學童合併情事。另上訴
      人刻意不頒發畢業證書予自崇光幼稚園轉入之應屆畢業學
      童，被上訴人方自行購買畢業獎狀等送至上開畢業學童家
      中。是上訴人主張遭被上訴人詐欺而撤銷簽訂系爭協議書
      之意思表示，顯無理由。
    ３訴外人劉彥廷於兩造簽訂系爭合併契約前，業已於九十六
      年四月十八日向崇光幼稚園報名註冊，僅於系爭基準日前
      因故休學，被上訴人並未將其列入系爭合併案之合併學童
      人數中；系爭基準日後劉彥廷復學並向被上訴人清償前積
      欠之註冊費四千七百二十元，被上訴人自無返還上訴人之
      理。
    ４系爭協議書上所列之「欠款代收」項目屬舊生學費，本應
      給付予被上訴人，惟因合併故將該債權讓與上訴人，上訴
      人不應因名稱為代收而要求扣除未收取之訴外人葉庭瑜、
      林佳儀之分期學費。
（三）爰依系爭合併契約與系爭協議書提起本件訴訟，並聲明：
      上訴人應給付被上訴人十八萬七千三百四十元，及自九十
      六年七月十六日起至清償日止，按週年利率百分之五計算
      之利息。嗣原審判命上訴人應給付被上訴人十八萬二千六
      百二十元，及自九十六年七月十六日起至清償日止，按週
      年利率百分之五計算之利息，而駁回其餘請求（被上訴人
      對其敗訴部分未聲明不服）；原審判決被上訴人部分勝訴
      ，並無違誤。並聲明：上訴駁回。
二、上訴人則以：
（一）被上訴人向上訴人詐稱崇光幼稚園之房租已到期，盼時代
      幼稚園能合併崇光幼稚園以解決學童無處上課之窘境，並
      稱已逐一與家長溝通合併事宜，上訴人乃因而與被上訴人
      簽訂系爭合併契約與系爭協議書。惟上訴人於九十六年九
      月間始發現被上訴人租約原至同年十二月方到期，被上訴
      人不知何故提前終止租約。被上訴人竟向上訴人詐稱租約
      到期而致上訴人陷於錯誤並與之締結系爭合併契約與系爭
      協議書，上訴人自得依民法第九十二條撤銷簽訂系爭合併
      契約與系爭協議書之意思表示，是被上訴人無權再請求上
      訴人給付其他款項。
（二）依系爭協議書內容及後附計算明細可知，上訴人之所以同
      意分三期給付原告共三十一萬七千三百四十元為對價，係
      以系爭基準日被上訴人移交時代幼稚園之就讀繳費學生，
      在九十六年五月至七月期間之人數均為三十一位不變為前
      提（含：大班九人、中班十人、小班八人及安親班四人）
      ，且保證中班十人及小班八人下學期亦均會全數於時代幼
      稚園繼續就讀為合併條件。九十六年間上訴人之子即訴外
      人范聖榮曾電洽被上訴人之夫即被上訴人之訴訟代理人丙
      ○○，詢以學生流失如何解決，丙○○亦表示可扣除流失
      學生之金額。
（三）詎系爭合併契約簽訂後，被上訴人未據實告知學生家長崇
      光幼稚園已被合併，致家長漸覺蹊蹺不安，使原有自崇光
      幼稚園轉入時代幼稚園之學童大幅轉出，於九十六年四月
      有二十七人，至同年六月只剩十九人，到同年七月更只剩
      三人。嗣被上訴人倘欲製發合併事宜通知書，對時代幼稚
      園而言係屬有利事項，上訴人不可能阻止被上訴人；且被
      上訴人為掩飾其發放給自崇光幼稚園轉入學童家長之借用
      教室上課通知單係虛捏之情事，竟於時代幼稚園畢業典禮
      前二日，發放崇光幼稚園畢業證書予自崇光幼稚園大班轉
      入之學童。又被上訴人並要求上訴人仍開立崇光幼稚園名
      義之收據予學童家長，以掩飾其謊稱僅係借用教室之情事
      。
（四）另被上訴人通知家長騙稱只暫借時代幼稚園上課一事，稱
      係上訴人指示被上訴人所為，俱為不實。依九十六年十月
      二十二日上訴人、范聖榮與被上訴人間之電話錄音，證明
      當上訴人詢問被上訴人向家長怎麼講時，被上訴人仍向上
      訴人騙稱係向家長講合併；然若係上訴人指示被上訴人向
      家長稱係暫借上課，被上訴人在對話中理應稱係向家長講
      暫借上課，並爭執係上訴人指示方是。
（五）又依流失學生統計表，比對系爭協議書所附計算明細，上
      訴人因學生流失，所減少實際收入金額至少為十四萬一千
      七百七十一元，此應由被上訴人請求之金額中扣除，方符
      系爭協議書所附計算明細約定之意思；尤該明細第四項中
      「欠款代收」部分，既是代收，上訴人若未代收，自無庸
      給付被上訴人。由崇光幼稚園轉入之學童葉庭瑜、林佳儀
      於九十六年六月間已轉出時代幼稚園，上訴人自無從代收
      此二人之分期學費共五千三百一十元（二千九百五十元＋
      二千三百六十元）。又代收部分非債權轉讓，因葉庭瑜、
      林佳儀與另一名轉入學童即訴外人劉芳菱係與被上訴人約
      定分期繳付學費，故兩造方特別約定此三名學童之學費應
      由被上訴人收取，上訴人只是代收；其中未轉出之劉芳菱
      ，因上訴人有代收到二千五百元，也已將該款項轉交給被
      上訴人。是被上訴人自不得向上訴人請求欠款代收部分。
（六）另被上訴人既自承劉彥廷於九十六年四月二十四日未註冊
      ，僅先繳交定金二千元，而於同年五月間始就讀，與被上
      訴人所稱系爭合併日前劉彥廷已註冊就讀，顯有矛盾。崇
      光幼稚園既為時代幼稚園合併，則九十六年五月份之學費
      當應由時代幼稚園收取，詎被上訴人竟仍以崇光幼稚園名
      義擅自收取劉彥廷之學費四千七百二十元。是上訴人主張
      以被上訴人應返還之劉彥廷學費予以抵銷。
（七）基於上述原因，被告方停止再付款，並以遭被上訴人詐欺
      方簽立系爭協議書為由，委請律師於九十六年九月三日寄
      發存證信函予被上訴人，依民法第九十二條、第九十三條
      撤銷簽訂系爭協議書之意思表示，是系爭協議書溯及自始
      不存在；或依民法第二百五十五條，以被上訴人違約為由
      ，主張解除系爭協議書之契約，上訴人不僅毋庸再繼續給
      付被上訴人其他款項，上訴人尚得請求被上訴人將已收取
      之十三萬元返還予上訴人；且被上訴人違反誠信原則，不
      論解約是否合法，被上訴人之請求應予駁回等語，資為抗
      辯，並聲明：原審判決命上訴人給付被上訴人十八萬二千
      六百二十元，及自九十六年七月十六日起至清償日止，按
      週年利率百分之五計算利息之部分廢棄；上開廢棄部分，
      駁回被上訴人在第一審之訴。
三、兩造不爭執事項：
（一）時代幼稚園、崇光幼稚園分別係上訴人及被上訴人所經營
      ，兩造前於九十六年四月八日簽訂系爭合併契約，雙方約
      定自九十六年五月一日起，崇光幼稚園所屬學生合併至時
      代幼稚園，由上訴人全權負責日後各項支出，且關於對原
      屬崇光幼稚園學生之權利、義務及責任，亦均由上訴人負
      擔；另關於對崇光幼稚園所屬學生九十六年五月至七月間
      應收各項費用之總和，其中百分之七十歸被上訴人所有，
      其餘歸上訴人享有，至上開應收費用之學生人數則以系爭
      基準日為準等語。崇光幼稚園學生人數於系爭基準日為大
      班九人、中班十人、小班八人及安親班四人，而兩造復於
      是日合意書立系爭協議書，再約定：兩造依系爭合併契約
      關於應分歸被上訴人享有費用之約款計算結果，上訴人應
      給付被上訴人三十一萬七千三百四十元，且上開金額，應
      分別於九十六年五月十五日、六月十五日及七月十五日分
      期依序給付十一萬七千三百四十元、十萬元及十萬元等語
      ，惟上訴人除於九十六年五月十八日、同年六月二十二日
      各給付被上訴人十萬元、三萬元外，計尚有十八萬七千三
      百四十元尚未給付。
（二）被上訴人並未將兩造合併情事告知崇光幼稚園所屬學生之
      家長，而僅告以暫借時代幼稚園之教室上課。
（三）上訴人委請律師將內容記載其於九十六年六月二十二日發
      現遭被上訴人詐欺，而依民法第九十二條、第九十三條撤
      銷簽訂系爭合併契約意思表示等語之信函，於九十六年九
      月三日寄送予被上訴人，而該函並於九十六年九月七日為
      被上訴人所收受。
四、被上訴人主張兩造間訂有合併契約及協議，依約上訴人應給
    付被上訴人三十一萬七千三百四十元，惟其迄今尚負欠十八
    萬七千三百四十元給付等語，此為上訴人所否認，並以事實
    及理由欄貳之二所載等語置辯，經查：
（一）按意思表示乃表意人將其內心期望發生一定法律效果的意
      思，表示於外部的行為，而其構成要素，為(1)效果意思（
      即當事人有期望其行為發生某種法律上效果的意思）、(2)
      表示意思（即將此效果意思表達於外部的意思）及(3)表示
      行為（即進而將此表示意思表達於外部的實際行為）三者
      ；又表意人內心的效果意思與外部表示行為一致，法律始
      賦予預期的法律效力，表意人的表示行為與其內心的效果
      意思因某種原因不相一致，即為有瑕疵的意思表示。另「
      錯誤」者，乃表意人為表示時，因認識不正確或欠缺認識
      ，以致內心的效果意思與外部表示行為不一致，而「詐欺
      」者，則係表意人遭他人故意欺騙，致其陷於錯誤進而為
      不利於自己，且本來不願意表示的意思表示，固均屬瑕疵
      意思表示之型態，惟意思表示受詐欺，須其意思表示之錯
      誤，係受相對人或其他人外來不法之不當影響所致，表意
      人始得依民法第九十二條、第九十三條規定撤銷其瑕疵之
      意思表示，否則不得依上開規定撤銷其意思表示。
（二）第按「因被詐欺或被脅迫而為意思表示者，表意人得撤銷
      其意思表示。」，民法第九十二條第一項前段定有明文。
      而所謂詐欺，乃行為人故意欺騙他人，使其陷於錯誤並進
      而為不利於自己，且本來不願意表示的意思，準此，表意
      人陷於錯誤與行為人之詐欺間須有相當因果關係；又詐欺
      行為固不以積極虛構事實為限，消極隱匿事實亦得構成，
      惟此仍以當事人就虛構或隱匿之事，確屬交易上重要之點
      或足以影響契約成立與否之事項，致他人因陷於錯誤而為
      不利於己之意思表示者，始足當之。倘行為人所為與事實
      不符之陳述，非屬交易上重要事項或足以影響契約成立與
      否之事項，即非屬依誠信原則而有交易上據實告知義務之
      事項，仍與詐欺之法定要件不合，無容相對人依民法第九
      十二條第一項規定撤銷意思表示之餘地。本件上訴人固抗
      辯被上訴人簽訂系爭合併契約時，隱瞞其提早向房東終止
      租約之事實，而以騙稱租約到期之詐術，使其陷於錯誤而
      簽立系爭合併契約云云，惟揆諸前開說明，被上訴人縱於
      簽約時關於崇光幼稚園與徐金菊間之租賃契約是否已屆租
      賃契約原定日期、抑或係被上訴人提前終止等情未為翔實
      之說明，然兩造合意成立系爭合併契約及協議之目的，乃
      係被上訴人無欲繼續經營崇光幼稚園之事業，而上訴人則
      著眼於藉由接收原於崇光幼稚園就讀之學生客源，企以增
      加營業收入，被上訴人縱有前揭未翔實說明之事項，充其
      量僅屬被上訴人本身無欲經營幼教事業之動機爾，實難認
      係屬於重要之點或足以影響契約成立與否之事項，亦與誠
      信原則無關，是以上訴人以被上訴人有前揭詐術之實施，
      並進而主張撤銷其所為意思表示，難認為有理由。
（三）再按當事人主張有利於己之事實者，就其事實有舉證之責
      任，民事訴訟法第二百七十七條前段定有明文。故債權人
      就權利存在之一般要件事實，固應負主張及舉證責任，惟
      如係權利障礙、消滅及排除之特別要件事實，則應由債務
      人負抗辯及舉證之責任，此為舉證責任分配原則之當然解
      釋。上訴人另抗辯系爭合併契約以「在九十六年五月至七
      月期間之人數均為三十一位不變為前提要件」，被上訴人
      並同意若學生流失可扣抵價款乙節，為被上訴人所否認，
      自應由被告就此有利於己之事實負舉證責任。
（四）次按事業併購乃商業行為，無論何種性質或規模之企業商
      號進行合併均以利潤為導向，對於併購標的之價位及合併
      後可獲利潤，雙方應認真考慮並仔細評估。本件系爭合併
      契約固以合併移交之日之幼童人數作為計算合併之基礎，
      惟此僅係合併價款形成之動機與緣由，兩造於締約時基於
      契約自主、私法自治原則，認該價款對兩造均屬有利方簽
      訂系爭合併契約。惟簽約後獲利是否果如預期，影響之因
      素紛繁，倘未將獲利預期之比例約明為契約之條件，難認
      對契約之效力有何影響，否則無從確保交易安全。尤不能
      以他人當時對於未來事項之期待未能完全實現，遂於事後
      遽指契約之目的未達而逕行解約。蓋他人於締約當時所為
      之陳述倘有其重要性，當事人間自當涵括於契約之內，成
      為契約條款之一部分，責由陳述之一方負責履行實現；如
      未能完全實現，陳述之一方應負債務不履行之責任。反之
      ，如未能列明為契約條款，顯見雙方對該獲利預期之完全
      實現並無合意。蓋陳述能否完全實現，通常繫諸陳述之一
      方所花費之經濟成本。陳述之一方苟認其陳述有完全履行
      之可能，必將該項陳述列入契約條款，預估其費用以計入
      契約成本，相對人自須支付較高之對價。如陳述之一方認
      無完全履行之可能，或其成本過高而相對人不願負擔時，
      則該項陳述自不致列入為契約條款，相對人也僅須支付較
      低之對價即可。而系爭合併契約條款及協議書內，並無任
      何以「在九十六年五月至七月期間之人數均為三十一位不
      變為前提要件」之記載，復衡以兩造合併之後，因師資、
      坐落位置、經濟景氣等等因素難免有所差異，且合併後之
      相關園務均由上訴人全權負責，幼童是否仍願繼續就讀，
      實非被上訴人所得左右，是以被上訴人主張其絕非亦從未
      以該人數向上訴人提出任何獲利保證，合併後上訴人應盈
      虧自負等語，尚與常情相符。此外，上訴人就此亦未提出
      其他積極事證以實其說，則上訴人以嗣後學生流失要求解
      除契約，要無理由。
（五）上訴人另辯稱被上訴人向家長騙稱只暫借時代幼稚園上課
      一事亦足構成解除契約之理由云云。惟系爭契約中既未規
      範被上訴人應否屬將兩造合併情事告知家長，則被上訴人
      嗣後是否有將上開合併情事告知家長，除係屬被上訴人應
      依其與家長間幼教契約告知家長外，應與上訴人無涉；再
      者，合併後之相關園務既由上訴人全權負責，學生上課及
      家長接送之地點亦均在上訴人處，如上訴人認「合併」或
      「暫借」之名義不同會影響學生員額之流失，本可自行公
      告周知，況上訴人自承：「九十六年五月時劉彥廷的媽媽
      在時代幼稚園我辦公室繳費給聲請人時我有在場，過了幾
      天，我跟他媽媽說學費應該繳給我們。他媽媽說被上訴人
      告告訴他們崇光是崇光、時代是時代兩家不一樣。學費被
      上訴人就直接拿走了。…九十六年五月間以發通知的方式
      告知家長五月以後的費用要交給我們，家長問的時候我有
      說合併的事，沒有特別講，我們相信被上訴人有跟家長講
      等語」，足見上訴人至遲於九十六年五月間已知悉被上訴
      人並未將合併案告知家長，而上訴人仍於九十六年五月二
      十二日將第二期款項交付被上訴人，益徵兩造並未將告知
      義務訂為契約之內容，上訴人執此解除契約亦無理由。
（六）上訴人又以：代收部分非債權轉讓，因為該三名學生是與
      被上訴人約定分期繳付學費，所以才會特別約定這三筆是
      被上訴人的，應該是被上訴人去收，上訴人只是代收，且
      伊依該約款所收之款項均已交付被上訴人云云，惟按債權
      之出賣人，對於債務人之支付能力，除契約另有訂定外，
      不負擔保責任，出賣人就債務人之支付能力，負擔保責任
      者，推定其擔保債權移轉時債務人之支付能力，民法第三
      百五十二條定有明文。本件關於原為崇光幼稚園學生葉庭
      瑜、林佳儀及劉芳菱應繳分期學費等（即原審被證一被上
      訴人所得明細第四項）部分，非但為系爭合併契約計算合
      併金之考量因素之一，且依兩造合併契約及協議書內容觀
      之，兩造係將上開費用與其他幼兒收費、安親學童收費等
      項數額合併加總，併依兩造約定分配之比例（即三比七）
      為計算後，再扣除應歸上訴人取得之全期預收費用部分，
      作為被上訴人因合併而應得之確定數額，顯見合併後之上
      開分期學費是否果得回收，係屬上訴人必須承擔之交易上
      風險，此外，上訴人復未舉證證明被上訴人就此部分之分
      期學費收取有何願負擔保責任之特約，是以，上訴人以上
      開分期學費未能足額收取而要求扣抵此部分價款，亦乏依
      據。
五、綜上所述，被上訴人依兩造間合併契約之法律關係請求上訴
    人給付十八萬二千六百二十元，及自支付命令送達翌日即九
    十六年七月十六日起至清償日止，按週年利率百分之五計算
    之利息，為有理由，應予准許。原審判決被上訴人上開部分
    之請求勝訴，於法並無違誤。上訴意旨指摘原判決不當，求
    予廢棄改判，為無理由，應予駁回其上訴。又本件為判決之
    基礎已臻明確，兩造其餘主張、陳述並所提證據均與本件之
    結論無礙，爰不再一一論述，附此敘明。
據上論結，本件上訴為無理由，依民事訴訟法第四百三十六條之
一第三項、第四百四十九條第一項、第七十八條，判決如主文。
中    華    民    國  九十七  年    九    月    九    日
                  民事第二庭審判長法  官  劉克聖
                                  法  官  黃漢權
                                  法  官  石有為
以上正本係照原本作成。
不得上訴。
                                  書記官  劉寶霞
中    華    民    國  九十七  年    九    月    九    日


司法院資訊處製作；財團法人民間司法改革基金會備份。
